【裁判字號】    92,簡,537
【裁判日期】    920828
【裁判案由】    勞保
【裁判全文】
臺北高等行政法院判決                              九十二年度簡字第五三七號
    原      告  甲○○
    訴訟代理人  丁○○
    被      告  勞工保險局
    代  表  人  廖碧英總經理.
    訴訟代理人  乙○○
                丙○○
右當事人間因勞保事件，原告不服行政院勞工委員會中華民國九十一年六月七日台九
十勞訴字第○○五七五二六號訴願決定，提起行政訴訟。本院判決如左︰
    主  文
訴願決定、審議審定及原處分均撤銷。
被告應依本判決之法律見解，對原告作成核發傷病給付之處分。
原告其餘之訴駁回。
訴訟費用由被告負擔。
    事  實
原告為龍銘電器行被保險人，於民國（下同）九十年三月十二日以其於工作中促發腦
中風，申請九十年三月十五日至九十年五月九日期間職災傷病給付，案經被告審查，
以其所患係普通疾病，與工作並無相當因果關係，不得視為職業病，乃以九十年六月
二十日九十保給字第六０四二八八七號書函核定所請傷病給付應按普通疾病辦理，並
依規定發給自住院之第四日即九十年三月十五日起核發至九十年五月九日出院日止住
院期間普通疾病傷病給付。原告不服，向勞工保險監理委員會申請審議，經該會於九
十年十月十七日以九十保監審字第二八三五號審定書審定駁回。原告不服，提起訴願
，遭駁回；原告猶表不服，遂提起本件行政訴訟。茲摘敘兩造訴辯意旨如次：
甲、原告方面：
  壹、聲明：一、訴願決定、審議審定及原處分均撤銷。
            二、請求按照職業災害發給傷病給付並補發差額。
  貳、陳述：
    一、原告係經營電器買賣及維修十餘年，身體狀況相當正常，平日工作皆由一名
        助手協助分擔，於九十年三月十二日當天，因該名員工請假且服務客戶又比
        平常多，由於勞累過度體力不支，而當場昏迷倒地，即由當時之客戶王登居
        先生送至高雄市榮民總醫院急診，經診斷為腦幹出血，經急救雖挽回一命，
        然已成植物人。依勞工保險被保險人因執行職務而致傷病審查準則第二十一
        條規定：「被保險人於作業中，於工作當場促發疾病，而該項疾病之促發與
        作業有相當因果關係者，視為職業病。」
    二、被告駁回原告職業傷害之申請，無非以原告患有高血壓，未規則治療及送電
        視為平常工作等為由，然原告年方四十，身強體壯，既然無病，當然無治療
        就診之記錄。被告稱曾向出具殘廢診斷書之高雄榮總調閱相關病歷，事實上
        ，該殘廢診斷書係天主教聖功醫院所開具，被告之調查實屬草率。況依常理
        ，若明知有疾病，豈有不就醫之理；再者被告聲稱，送電視為平常工作等云
        云，更難令人信服，事發當日工作量比平常增加，有五處之多，又是一人獨
        自完成，實屬非常之狀況。
    三、原告係因工作過度累才促發疾病，而職業災害要件有三：(一)於作業中。(二)工
        作當場促發。(三)有相當之因果關係。依本案言，工作勞累是因，疾病是果，
        已完全符合上述之要件。據此，原處分及審定據以核駁之理由，即失依據而
        無可維持。
乙、被告方面：
  壹、聲明：一、駁回原告之訴。
            二、訴訟費用由原告負擔。
  貳、陳述：
    一、按「被保險人因普通傷害或普通疾病住院診療，不能工作，以致未能取得原
        有薪資，正在治療中者，自不能工作之第四日起，發給普通傷害或普通疾病
        補助費。」「被保險人因執行職務而致傷害或職業病不能工作，以致未能取
        得原有薪資，正在治療中者，自不能工作之第四日起，發給職業傷害補償費
        或職業病補償費‧‧‧前項因執行職務而致傷病之審查準則，由中央主管機
        關定之」。勞工保險條例第三十三條及第三十四條分別定有明文。又「本準
        則依勞工保險條例第三十四條第二項規定訂定之。」「被保險人因執行職務
        而致傷病之審查，除法令另有規定外，依本準則辦理。」「被保險人因執行
        職務而致傷害者，為職業傷害。」「被保險人於作業中，於工作當場促發疾
        病，而該項疾病之促發與作業有相當因果關係者，視為職業病。」亦為勞工
        保險被保險人因執行職務而致傷病審查準則第一條、第二條、第三條第一項
        及第二十一條所明定。再「勞工工作時腦幹出血，是否屬職業災害疑義，應
        經醫師診斷是否為職業上原因引起，再據以論斷。」復為行政院勞工委員會
        八十八年十一月十九日台八十八年勞安三字第００四九五０二號函所明釋。
    二、本案原告以於九十年三月十二日工作中促發腦中風，申請九十年三月十五日
        至九十年五月九日期間職災傷病給付，案經被告審查，以其所患係普通疾病
        ，與工作並無相當因果關係，不得視為職業病，乃以九十年六月二十日九十
        保給字第六０四二八八七號書函核定所請傷病給付應按普通疾病辦理，並依
        規定發給自住院之第四日即九十年三月十五日起核發至九十年五月九日出院
        日止住院期間普通疾病傷病給付。揆諸首揭規定並無不合，原告不服，向勞
        工保險監理委員會申請爭議審議，經該會審定駁回，原告再提訴願亦經駁回
        在案。
    三、原告雖訴稱，其當日因員工請假，工作量突增，為顧及公司信譽勉力服務，
        從早忙到晚，至下午終因體力不支，於王登居處搬起電視時，當場昏迷不支
        倒地，是符合勞工保險被保險人因執行職務而致傷病審查準則第二十一條規
        定，應可請領職業病傷病給付等語云云。惟查法令明文規定保險人為審核保
        險給付或爭議事項，得調查有關之文件，得另行指定醫院或醫師複檢，並得
        通知出具診斷書之醫院診所檢送必要之有關診療病歷等。（參見勞工保險局
        組織條例第十一條第二項、勞工保險條例第二十八條、第五十六條及同條例
        施行細則第六十一條）本件被告於審核時，曾向原告門診追蹤治療並出具診
        斷證明書之高雄榮民總醫院調閱被保險人之相關病歷資料，並將該病歷相關
        資料等送請專業醫師審查意見略以：「一、本案蔡君患有高血壓性心臟病多
        年，且未規則治療，為其中風發病之健康危險因子。二、所稱於送電視當中
        發病，然其為平常工作內容，非有超乎尋常之特殊壓力，不能認為工作與發
        病有相當因果關係。三、綜上，本案不能視為職業病。」基此，原告所患與
        工作無相當因果關係，係屬普通疾病，被告否准其所請職業傷病給付，所請
        按普通傷病辦理，並無違法或不當。
    理  由
一、按「被保險人因普通傷害或普通疾病住院診療，不能工作，以致未能取得原有薪
    資，正在治療中者，自不能工作之第四日起，發給普通傷害或普通疾病補助費。
    」「被保險人因執行職務而致傷害或職業病不能工作，以致未能取得原有薪資，
    正在治療中者，自不能工作之第四日起，發給職業傷害補償費或職業病補償費。
    ．．．前項因執行職務而致傷病之審查準則，由中央主管機關定之」。勞工保險
    條例第三十三條及第三十四條分別定有明文。又「被保險人因執行職務而致傷病
    之審查，除法令另有規定外，依本準則辦理。」「被保險人因執行職務而致傷害
    者，為職業傷害。」「被保險人於作業中，於工作當場促發疾病，而該項疾病之
    促發與作業有相當因果關係者，視為職業病。」亦為勞工保險被保險人因執行職
    務而致傷病審查準則第二條、第三條第一項及第二十一條所明定。再「勞工工作
    時腦幹出血，是否屬職業災害疑義，應經醫師診斷是否為職業上原因引起，再據
    以論斷。」復為行政院勞工委員會八十八年十一月十九日台八十八年勞安三字第
    ○○四九五○二號函所明釋。
二、本件原告為龍銘電器行被保險人，於九十年三月十二日以其於工作中促發腦中風
    ，申請九十年三月十五日至九十年五月九日期間職災傷病給付，案經被告審查，
    以其所患係普通疾病，與工作並無相當因果關係，不得視為職業病，乃以九十年
    六月二十日九十保給字第六○四二八八七號書函核定所請傷病給付應按普通疾病
    辦理，並依規定發給自住院之第四日即九十年三月十五日起核發至九十年五月九
    日出院日止住院期間普通疾病傷病給付，原告不服，向勞工保險監理委員會申請
    審議，經該會審定駁回，原告仍表不服，提起訴願亦遭駁回等情，有勞工保險給
    付申請書、原處分函、高雄榮總診斷証明書、原告病歷資料、審議審定書、訴願
    決定書等附卷可稽，自堪信為真實。
三、本件被告認原告所患係普通疾病，與工作並無相當因果關係，不得視為職業病，
    乃按普通疾病核給傷病給付，無非係以被告於審核時，曾向被保險人門診追蹤治
    療並出具診斷證明書之高雄榮民總醫院調閱被保險人之相關病歷資料，並將該病
    歷相關資料等送請專業醫師審查意見略以：「一、本案蔡君患有高血壓性心臟病
    多年，且未規則治療，為其中風發病之健康危險因子。二、所稱於送電視當中發
    病，然其為平常工作內容，非有超乎尋常之特殊壓力，不能認為工作與發病有相
    當因果關係。三、綜上，本案不能視為職業病。」基此，原告所患與工作無相當
    因果關係，係屬普通疾病，被告否准其所請職業傷病給付，所請按普通傷病辦理
    ，並無違法等情為論據。惟查：
  (一)上開專業醫師審查意見第一點所謂：「蔡君患有高血壓性心臟病多年，且未規則
    治療」究何所據，該審查意見並未提及，經本院於審理中命被告再請原審查醫師
    詳述該審查意見之依據，原審查醫師所補充之意見則謂：「係依病人家屬之陳述
    、急診室紀錄及當日之超音波檢查」等語，惟原告之妻即本件訴訟代理人丁○○
    則於本院審理中堅決否認有病人家屬曾為原告患有心臟病多年的陳述，並稱：「
    原告沒有因心臟病去看過醫生」、「他從來沒有去榮總看過醫生，這是他第一次
    就醫，以前他是去勝功看過腎結石，他身體很好」「原告送去醫院的時候，已經
    昏迷，當時醫生問我們他以前有無其他疾病，或家屬有無疾病史，但我們告訴他
    沒有，而原告母親有高血壓，但不能因為母親有高血壓而認定病人也有高血壓」
    等語（見九十二年七月十七日準備程序筆錄），至於急診室之紀錄或發病當日所
    照之超音波，均僅能証明發病當日之狀況，苟欲藉此推論原告過去確有高血壓或
    心臟病之病史，必須要有確切之檢查報告或醫學論據，原告既未曾有高血壓或心
    臟病之就醫病歷，亦未曾有因高血壓或心臟病而服藥之紀錄，則審查醫師僅憑原
    告家屬可能傳達錯誤之陳述及並未附卷之發病當日急診室紀錄及超音波檢查，即
    推論原告過去確患有高血壓性心臟病之病史，尚屬無據。
  (二)原告主張：當日因與其一起搬送電視之員工請假，加以服務客戶比平常多（多達
    五戶，平常為兩戶），工作量突增，為顧及公司信譽勉力服務，從早忙到晚，至
    下午終因勞累過度體力不支，於第五戶王登居處搬起電視時，當場昏迷不支倒地
    ，即刻由王登居送至高雄榮總急診等語，並提出王登居所出具之証明書及工作紀
    錄表一份為証，由該工作紀錄表即可看出原告當日服務之客戶確實多達五戶，則
    原告當日工作量是否確實超過負荷？與原告協力之員工當日是否確有請假？被告
    似均應予查明，始能判斷原告當日之工作與當場促發之疾病是否有相當因果關係
    ？本件被告對上開疑點既均未查明，而審查醫師亦未深究即於審查意見第二點遽
    稱：「所稱於送電視當中發病，然其為平常工作內容，非有超乎尋常之特殊壓力
    ，不能認為工作與發病有相當因果關係」，亦嫌率斷。
四、關於請領職業病傷病給付之兩項要件中，原告業已符合工作中當場促發疾病之要
    件，此亦為被告所不爭，則本件所應審酌者僅為原告所當場促發之疾病與其作業
    是否有相當因果關係？原告主張兩者有因果關係，完全符合「勞工保險被保險人
    因執行職務而致傷病審查準則」第二十一條規定，應可請領職業病傷病給付等語
    ，似非全屬無據，如上所述，被告既未就此點予以查明，審查醫師之審查意見亦
    未予明確之交待，被告即遽而否准原告職業病傷病給付之申請，而勞工保險監理
    委員會於審議時亦未再委請專科醫師審查本件是否能視為職業病，即遽行駁回原
    告之審議申請，均嫌率斷，訴願決定未予糾正，亦有未洽，原告執此指摘，請求
    撤銷原處分、審議審定及訴願決定，非無理由，爰將原處分、審議審定及訴願決
    定均予撤銷，由被告查明後另為適法之處分。
五、至原告請求被告應依職業病核定原告之傷病給付，並給付與普通疾病之差額部分
    ，因原告所當場促發之疾病與其作業是否有相當因果關係，事實尚待被告查明，
    以為准駁之依據，本院尚無法逕為准許，原告此部分之訴，應另予駁回。
六、本件適用簡易程序，故不經言詞辯論逕行判決。
據上論結，本件原告之訴為部分有理由，部分無理由，依行政訴訟法第二百三十三條
第一項、第二百三十六條、第一百零四條、民事訴訟法第七十九條但書，判決如主文
。
中    華    民    國    九十二      年      八        月    二十八      日
                 臺 北 高 等 行 政 法 院   第 六 庭
                                      法  官    林 樹 埔
右為正本係照原本作成。
本件以訴訟事件所涉及之法律見解具有原則性者為限，始得於本判決送達後二十日內
向本院提出上訴狀並表明上訴理由，如已於本判決宣示後送達前提起上訴者，應於判
決送達後二十日內補具上訴理由（均按他造人數附繕本），且經最高行政法院許可後
方得上訴。
中      華      民      國    九十二    年      八      月    二十九    日
                                      書記官    陳 圓 圓


司法院資訊處製作；財團法人民間司法改革基金會備份。
